臺灣高等法院民事判決
110年度上易字第736號
上  訴  人  國立新竹生活美學館

法定代理人  葉于正  
訴訟代理人  陳逸光  
            陳誼芩  
            張堂歆律師
被 上訴 人  陳怡成建築師事務所

法定代理人  陳怡成  
訴訟代理人  吳婕華律師
            尹景宣律師

上列當事人間請求損害賠償事件，上訴人對於中華民國110年5月
13日臺灣新竹地方法院108年度建字第63號第一審判決提起上訴
，本院於111年4月19日言詞辯論終結，判決如下：
    主      文
上訴駁回。
第二審訴訟費用由上訴人負擔。
    事實及理由
一、上訴人主張：兩造於民國(下同)106年3月3日簽訂公共工程
    技術服務契約(下稱系爭契約)，約定被上訴人以新臺幣(下
    同)384萬元之報酬，受伊委任辦理「歷史美學園區整體設計
    委託」案(下稱系爭委託案)，各期工作與應付報酬如附表一
    所示。被上訴人於106年4月28日提出第1期報告書，經伊於
    同年5月3日審查通過，並於次月2日給付被上訴人第1期報酬
    38萬4000元，修正部分則納入第2期報告書。嗣被上訴人於1
    06年8月1日提出第2期報告書，經伊於同年月9日審查認未經
    相關技師簽證，亦未依新竹市政府106年8月1日府都發字第1
    060112572號函所附都市設計及土地使用開發許可審議委員
    會(下稱都審會)之審查意見修正，而未予通過，並函請被上
    訴人依都審會之審查意見修正後重新提送，惟被上訴人自10
    6年3月16日提交都市設計審議報告書送新竹市政府審查，歷
    經5次書面審查暨1次大會審查，仍未通過。而兩造約定被上
    訴人應於106年4月26日完成都市設計審議，至伊於107年1月
    31日發函解除契約止，已逾期277日，係可歸責於被上訴人
    之事由，且情節重大。另被上訴人所提交之第2期報告書，
    經審查、查驗或驗收均不合格。且被上訴人就都市設計審議
    計畫中之景觀植栽、無障礙設施、防救災措施規劃、新竹公
    會堂部分，始終未能為具體改善，就第2期細部報告書亦未
    能提出技師簽證，伊自得於107年1月31日依系爭契約第16條
    第1項第6、9、11款之約定解除系爭契約，請求返還已給付
    之報酬38萬4000元等語，依民法第259條第1、2款規定，求
    為命被上訴人給付上訴人38萬4000元，及自106年6月3日起
    至清償日止按年息5%計算利息(下稱38萬4000元本息)之判決
    (未繫屬本院者，不予贅述)。　　
二、被上訴人則辯以：系爭契約於106年3月3日決標，伊即於同
    年4月28日提交第1期報告書予上訴人，並於同年5月3日獲上
    訴人審查通過，繼於106年8月1日提出第2期報告書予上訴人
    ，則伊就應向上訴人提出之各期報告書並無遲延履行之情事
    。又依系爭契約第7條第1項約定，伊於第2期報告書審查通
    過後90個日曆天內始須完成提送都市設計審查通過，惟伊已
    提前於106年3月17日、4月27日、6月15日、7月17日、8月17
    日、9月21日共提出6個版本之都市設計審議報告書予新竹市
    政府，而新竹市政府都審會於106年10月6日審查決議：「本
    案依下列委員及相關單位意見修正後，提送本府相關單位審
    視確認後通過」，則伊僅須按都審會106年10月6日審查決議
    修正即可完成都市設計審議。詎上訴人卻基於締約地位不平
    等，大幅修改且提出重大變更設計之要求，致伊不得不配合
    辦理，且伊自106年3月1日上訴人審議決標起至107年1月19
    日共提出9版都市設計審議報告，並非全無修正，可見伊並
    無遲延履約或不履行系爭契約之情事，且伊提交予上訴人之
    各期報告書，及提交予新竹市政府之都市設計審議報告，均
    無經審查、查驗或驗收不合格之情形，則上訴人於107年1月
    31日解除系爭契約顯不合法，自不得請求伊返還報酬38萬40
    00元等語。
三、原審就上訴人請求被上訴人給付38萬4000元本息部分，為上
    訴人敗訴之判決。上訴人就其敗訴部分不服提起上訴，聲明
    ：㈠原判決不利上訴人部分廢棄。㈡上開廢棄部分，被上訴人
    應給付上訴人38萬4000元本息。被上訴人則答辯聲明：上訴
    駁回。
四、兩造不爭執之事項(本院卷第98至99頁)：
　㈠兩造於106年3月3日締結系爭契約，約定被上訴人以384萬元
    之報酬，受上訴人委任辦理系爭委託案，各期工作內容與應
    付報酬各如附表一所示，有系爭契約(105.6.15版)可憑（原
    審卷一第21至66頁）。
　㈡被上訴人於106年3月15日提出服務實施計畫書（下稱系爭計
    畫書），系爭計畫書中就本案之整體進度載明：都市設計審
    議50天，自106年3月3日起至106年4月29日止，並經上訴人
    於106年3月20日發函表示同意核定，有被上訴人106年3月15
    日成竹美（106）字第1060315001號函暨系爭計畫書、上訴
    人106年3月20日竹美行字第1061000859號函可佐(見原審卷
    一第201、203頁)。
　㈢被上訴人於106年3月7日向新竹市政府都市發展局提交都市設
    計審議報告書(第一版)，新竹市政府於同年3月30日回函要
    求修正。被上訴人陸續修正送交新竹市政府，並要求上訴人
    展延修正期間，經被上訴人再於106年11月3日函文要求上訴
    人展延修正期限，上訴人同意延展期限到106年11月10日，
    有被上訴人106年3月17日函、新竹市政府106年3月30日函暨
    審查意見、上訴人106年11月8日函（見原審卷二第11頁，卷
    一第229至232、159頁）。
　㈣被上訴人於106年4月28日提出第1期報告書，經上訴人於同年
    5月3日審查通過，並加註「修正意見納入第2期」。被上訴
    人乃於同年5月15日向上訴人申請核銷第1期款，上訴人則於
    同年6月2日支付第1期價金38萬4000元。有兩造書狀、原審
    言詞辯論筆錄、國庫署匯款資料及掛號回執、上訴人106年5
    月8日竹美行字第10620003332號函可憑(見原審卷一第13、1
    52、155、171至172頁，卷五第64頁；本院卷第119至137頁)
    。
  ㈤上訴人於107年1月31日發函予被上訴人，主張依系爭契約第1
    6條第1項第6款暨第9款解除系爭契約，請求返還已支付之第
    1期報酬38萬4000元，有上訴人107年1月31日函可稽（原審
    卷一第67至68頁）。
  ㈥上訴人曾依政府採購法第101條第1項第12款為刊登政府採購
    公報處分（下稱登報處分），經被上訴人於107年2月13日提
    出異議，上訴人於107年2月21日為異議駁回處分。被上訴人
    於107年3月8日就登報處分向行政院公共工程委員會採購申
    訴審議委員會提出申訴，行政院公共工程委員會於107年10
    月12日作成審議判斷，撤銷原異議處理結果，有行政院公共
    工程委員會採購申訴審議判斷書【訴0000000號】可憑（見
    原審卷一第75至112頁）。　
  ㈦上訴人於107年4月16日將系爭工程另案辦理決標，由第三人
    代為施作，有決標公告可憑（見原審卷一第227頁）。
五、本院判斷：
    上訴人主張：兩造於106年3月3日締結系爭契約，被上訴人
    依約於同年4月28日檢送第1期報告書，伊於同年5月3日審查
    通過，並於同年6月2日給付第1期價金38萬4000元。嗣被上
    訴人於106年8月1日提送第2期報告書，上訴人於同年月9日
    審查未通過，即函請被上訴人依都市計劃審議及該次審查會
    議中委員之審查意見修正後重新提送，惟被上訴人歷經數次
    修正仍未審查通過，至107年1月31日止已逾期277日，伊自
    得於該日依系爭契約第16條第1項第6、9、11款約定解除系
    爭契約，並請求被上訴人返還已支付之報酬38萬4000元本息
    云云。惟為被上訴人所否認，並以前詞置辯。經查：
  ㈠被上訴人主張依系爭契約第16條第1項第6款約定解除系爭契
    約部分：
  ⒈按被上訴人履約有可歸責之事由，致延誤履約期限，情節重
    大之情形者，上訴人得以書面通知被上訴人終止契約或解除
    契約之部分或全部，且不補償被上訴人因此所生之損失。系
    爭契約第16條第1項第6款定有明文。次按被上訴人應於第1
    期報告書送機關審查通過後起90個日曆天内，提交第2期報
    告書1式5份至機關，其内容應含行政區(含中庭)新建工程之
    細部設計相關書圖，如細部設計圖、工程預算書(含單價分
    析表、數量計算表)、施工說明書及施工規範(材料規範與技
    術規範）等；本工程設計及相關附屬工程設計等方案之細部
    設計詳圖、結構設計圖及結構計算書、平面圖、位置圖、縱
    橫斷面圖、細部詳圖，須由相關技師簽證。被上訴人應於第
    2期報告書送機關審查通過後起90個日曆天内，完成提送都
    市設計審議、建築審查許可(含拆除併建造執照申請、五大
    管線送審)通過。系爭契約第7條第1項第1款第2目亦定有明
    文。
  ⒉經查，被上訴人提交之第1期報告書經上訴人於106年5月3日
    審查通過(見兩造不爭執事項㈣)，依系爭契約第7條第1項第1
    款第2目之約定，被上訴人應於90個日曆天即同年8月1日內
    提出第2期報告書。而被上訴人已於106年8月1日提交第2期
    報告書予上訴人，有上訴人同年月9日第2期審查會議紀錄足
    憑(見原審卷一第117頁)，堪認被上訴人就第2期報告書之提
    交並無遲延之情事。
  ⒊次查，系爭契約第7條第1項第1款第2目約定，都市設計審議
    應於第2期報告書審查通過後90個日曆天完成(見原審卷一第
    35頁)，而被上訴人提出之第2期報告書尚未審查通過，有上
    訴人106年8月9日第二期審查會議紀錄足憑(見原審卷一第11
    7至118頁)，則都市設計審議履約期間，因第2期報告書送上
    訴人審查通過之條件未成就，尚未開始起算，尚難認被上訴
    人就都市設計審議之履行有遲延之情事。
  ⒋再查，系爭契約第7條第1項第1款第1目僅約定被上訴人應於
    決標日(即106年3月3日)起22個月(即108年1月3日)內完成規
    劃設計工作(見原審卷一第35頁)，且新竹市政府於106年10
    月6日就被上訴人提交之都巿設計審議報告書，召開都審會
    審查後決議：「本案依下列委員及相關單位意見修正後，提
    送本府相關單位審視確認後通過」，並未指定回復期限(見
    原審卷五第101至106頁)，已難認被上訴人就都市設計審議
    之履行有遲延情事。況上訴人另於106年10月6日都審會決議
    之修正意見外，就中庭開口及量體減縮部分新增如上訴人10
    6年12月13日函附表編號5至7所示之修正意見，要求被上訴
    人依其新增需求修正都市設計審議報告書完成後送其確認等
    情，亦有上訴人106年12月13日函足憑(見原審卷一第161至1
    62頁，卷五第19至20頁)。被上訴人雖於107年1月19日始提
    交《第九版》都市設計審議報告書予上訴人(見原審卷二第59
    至167頁)，惟因新竹市文化部文化資源司(下稱文資司)106
    年8月22日第1次司長會議認為原設計量體太大、太高，且過
    於接近歷史建築，不利文資保存，建議調整(見原審卷五第9
    7頁)，上訴人於106年12月13日要求在量體減縮之情形下要
    求被上訴人調整中庭開口及增加辦公區面積(見原審卷一第1
    62頁，卷五第90頁)所致，被上訴人就系爭契約之履行並無
    可歸責之因素，上訴人自不得依系爭契約第16條第1項第6款
    約定解除系爭契約，並請求被上訴人返還已付之報酬38萬40
    00元。
  ⒌上訴人雖主張：被上訴人提出之系爭計畫書記載都市設計審
    議部分預估辦竣時點為106年4月29日，惟被上訴人於107年1
    月31日仍未通過都市設計審議之審查，已遲延277日，伊自
    得解除系爭契約云云。惟查，被上訴人提出之系爭計畫書記
    載「計畫時程表(Project Schedule)之整體進度」等語(見
    原審卷一第202頁，卷五第62頁)，乃被上訴人於履約過程中
    預估之工作進度，並非兩造約定之完工期限。且上訴人於10
    6年12月27日函知被上訴人於107年1月5日前提交審議報告複
    審，倘有遲延依系爭契約第13條延遲履約辦理等語(見原審
    卷一第163頁)，亦未認定106年4月29日為都市設計審議之完
    工期限。則上訴人上開主張，顯不可採。
  ⒍綜上所述，被上訴人並無系爭契約第16條第1項第6款約定之
    履約遲延情事，上訴人主張其已依上開條款解除契約，請求
    被上訴人返還已給付之報酬38萬4000元，為無理由。
  ㈡上訴人主張依系爭契約第16條第1項第9款約定解除系爭契約
    部分：
  ⒈按被上訴人審查、查驗或驗收不合格，且未於通知期限內依
    規定辦理者，上訴人得以書面通知被上訴人終止契約或解除
    契約之部分或全部，且不補償被上訴人因此所生之損失。系
    爭契約第16條第1項第9款定有明文(見原審卷一第55頁)。
  ⒉經查，被上訴人於106年8月1日提交第2期報告書，經上訴人
    於同年月9日審查決議：「㈠請貴所依據新竹市政府都市設計
    審議及本次會議委員審查意見，以簡潔、低調為原則，檢討
    修正新建大樓之立面造型、下沉式廣場、玻璃帷幕……等，於
    8月18日前送修正版本至本館審查同意後，再函送至新竹市
    政府辦理文資審查及都市設計審議。㈡第2期報告書審查結果
    ：不通過，請依都市設計審議修正結果，重新提送細部設計
    圖說及預算後，再召開審查會議審查」等語（見原審卷一第
    115至128頁、第207至210頁），並未直接給予「審查、查驗
    或驗收不合格」之結果，而係要求被上訴人修正後再重新提
    送細部設計報告書，被上訴人亦於同年月31日提交第2期審
    查意見修正內容對照表予上訴人，有上訴人第14次進度會議
    紀錄可證(見原審卷五第98頁)。再者，上訴人於107年1月31
    日解除契約前，並未就第2期報告書再為具體之審核結果，
    自難認定第2期報告書有何「審查、查驗或驗收不合格」之
    情形。
  ⒊次查，被上訴人提交予新竹市政府之《第六期》都市設計審議
    報告書，經新竹市政府106年10月6日都審會審查結果，決議
    ：「本案依會議決議之委員及相關單位意見修正後，提交新
    竹市政府相關單位審視確認後通過。」(見原審卷五第101至
    106頁)。按都市設計審議報告書之審核單位為新竹市政府，
    上訴人並無審核上開報告書之權利，卻於106年10月30日函
    知要求被上訴人將修正都市設計審議報告書送其審閱後再函
    復新竹市政府，於法已屬無據，況被上訴人配合上訴人之要
    求，依序於106年11月10日、107年12月21日提交《第七版》、
    《第八版》都巿審議報告予上訴人，上訴人於107年12月27日
    僅函知被上訴人依上訴人106年12月13日函附表編號5至7所
    載之審查意見辦理第2次修正，對於被上訴人主張其已按新
    竹市政府106年6月10日都審會決議之審查意見修正都市設計
    審議報告書部分，並無其他意見(見原審卷一第163頁)，而
    新竹市政府亦未再就都市設計審議報告書為審查，實難認被
    上訴人就都市設計審議部分有何「審查、查驗或驗收不合格
    」之情形。
  ⒋綜上所述，被上訴人並無系爭契約第16條第1項第9款約定之
    審查、查驗或驗收不合格情事，上訴人主張其已依上開條款
    解除契約，請求被上訴人返還已給付之報酬38萬4000元，為
    無理由。
  ㈢上訴人主張依系爭契約第16條第1項第11款約定解除系爭契約
    部分：
  ⒈按被上訴人未依契約約定履行，自接獲上訴人書面通知之次
    日起10日內或書面通知所載較長期限內，仍未改善者，上訴
    人得以書面通知被上訴人終止契約或解除契約之部分或全部
    ，且不補償被上訴人因此所生之損失。系爭契約第16條第1
    項第11款定有明文。
  ⒉上訴人雖主張：被上訴人就都市設計審議計畫中之景觀植栽
    、無障礙設施、防救災措施規劃、新竹公會堂部分始終未能
    為具體改善云云。惟查，關於新竹市政府就本案景觀植栽計
    畫、無障礙設施、防救災措施規劃、公會堂之都市設計書面
    審議意見，被上訴人均已於歷次修正版本中逐項、逐點予以
    回應(或依審議意見修正圖面，或釐清機關之疑問，或為專
    章之檢討)（見原審卷一第235、239、247、255、261頁），
    而細繹歷次書面審議意見之內容，新竹市政府提出修正意見
    或建議後，就被上訴人所提出之修正內容或說明，並無再指
    責被上訴人未針對其提出之修正意見或建議予以回應之情形
    ，至106年10月6日都審會會議審查時，亦僅再就景觀植栽部
    分另提出歷次審議中未曾提出之修正意見（見原審卷五第10
    3頁），該次大會後，上訴人於106年10月30日、106年12月1
    3日、106年12月27日、107年1月11日提出與景觀植栽、無障
    礙設施、防救災措施規劃無關之意見，函知被上訴人修正(
    見原審卷一第157、162、163、165至166頁），而被上訴人
    於106年11月10日、12月21日提交上訴人修正後都市設計審
    議計畫報告書(見附表三編號19、21）後，上訴人於106年12
    月27日函文內容中，亦無其他關於因應都市設計審議部分應
    修正之意見。則上訴人主張被上訴人就本案景觀植栽計畫、
    無障礙設施、防救災措施規劃、公會堂之都市設計書面審議
    意見未能如期修改云云，顯屬無據。
  ⒊上訴人雖另主張：被上訴人就第2期細部報告書未能提出技師
    簽證云云。惟查，兩造均不爭執於106年8月22日、8月31日
    兩次與文資司司長開會(見原審卷五第117頁)，觀諸106年8
    月22日司長會議討論內容：「就本館都市設計審議為何一直
    未通過討論，司長及委員王俊雄提供意見，就原設計量體覺
    得太大、太高且於接近歷史建築不利文資保存，建議是不是
    調整較好」等語(見原審卷五第65頁)，比較文資司於106年8
    月22日召開司長會議前後，都市設計審議報告書整體規劃圖
    面(見原審卷一第269、271頁)，可見被上訴人於招標時提出
    之規劃圖面(見原審卷一第269頁)，確於前揭司長會議後有
    較大之變動，即因平面縮小致須重新配置佈局。上訴人雖否
    認曾於前揭司長會議後要求被上訴人就系爭契約行政大樓之
    結構予以變更，惟與其106年12月13日函附表編號7所載：「
    因應都審意見要求退縮1個建築單元，量體縮減，服務核內
    空間配置應做最有效使用。請外移樓梯旁柱位60~100CM，使
    電梯與樓梯在同一柱距，以便樓梯與電梯整合在同一區，增
    加辦公區面積；男女廁空間比請依機關人員現況彈性調整」
    等語(見原審卷一第162頁，卷五第20頁)不符，顯無可採。
    則被上訴人抗辯系爭契約第2期辦公大樓細部設計，因前述
    圖面大幅更改，結構、機電亦須重新設計，始未能於上訴人
    要求之107年1月18日前提出結構技師簽證，且其已就需結構
    技師進行結構計算之時間予以說明，並無於通知期限內不依
    規定辦理之情事等語，亦有上訴人107年1月18日函可佐(見
    原審卷五第33至35頁)，堪予採信，尚難認被上訴人有不履
    行契約或經上訴人限期10日仍未改善之情事。
  ⒋末查，上訴人於107年1月31日解除契約函文，並未提及被上
    訴人有系爭契約第16條第1項第11款約定之情形，雖於本件
    訴訟援引該條款解除系爭契約，惟其主張被上訴人未具體改
    善都市設計審議計畫中之景觀植栽、無障礙設施、防救災措
    施規劃、新竹公會堂等情，顯與事實不符。至於被上訴人未
    能提出第2期細部報告書之技師簽證，係因上訴人於106年8
    月22日文資司司長會議後，將前幾次之審查及細部設計全部
    翻案所致，不可歸責於被上訴人，不能認被上訴人有未依契
    約約定履行之情事。且行政院公共工程委員會亦採與本院相
    同之見解，撤銷上訴人駁回被上訴人對上訴人依政府採購法
    第101年第1項第12款規定，將107年1月31日解除系爭契約刊
    登政府採購公報處分異議之處理結果，有該會採購申訴審議
    判斷書【訴0000000號】可憑(見原審卷一第75至112頁)。則
    上訴人援引上開條款解除系爭契約，請求被上訴人返還已給
    付之報酬38萬4000元，亦無理由，不應准許。
六、從而，上訴人依民法第259條第1、2款規定，請求被上訴人給付38萬4000元本息，非屬正當，不應准許。原審為上訴人敗訴之判決，及駁回假執行之聲請，並無不合。上訴論旨指摘原判決不當，求予廢棄改判，為無理由，應駁回其上訴。
七、本件事證已臻明確，兩造其餘之攻擊或防禦方法及所用之證
    據，經本院斟酌後，認為均不足以影響本判決之結果，爰不
    逐一論列，附此敘明。
八、據上論結，本件上訴為無理由，依民事訴訟法第449條第1項
    、第78條，判決如主文。
中　　華　　民　　國　　111 　年　　5 　　月　　17　　日
                  民事第十庭    
                      審判長法  官  黃嘉烈
                            法  官  高明德
                            法  官  何君豪
正本係照原本作成。
不得上訴。
中　　華　　民　　國　　111 　年　　5 　　月　　19　　日

  　　　　　　　　　　　　　書記官  陳奕伃